臺灣高等法院刑事判決　　　　　　　　96年度上訴字第2791號
上　訴　人　臺灣臺北地方法院檢察署檢察官
被　　　告　乙○○
選任辯護人　扶助律師趙興偉律師
上列上訴人因被告偽造有價證券案件，不服臺灣臺北地方法院95
年度訴字第1310號，中華民國96年6月6日第一審判決（起訴案號
：臺灣臺北地方法院檢察署95年度偵緝字第500 號），提起上訴
，本院判決如下：
    主  文
上訴駁回。
    理  由
一、公訴意旨略以：被告乙○○（原名楊秋子，於民國92年9 月
    8 日改名為楊生康，再於92年11月11日改名為乙○○）領有
    公益彩券甲類經銷證，平日以在臺北車站前向人兜售傳統型
    及立即型彩券維生，明知其向姓名年籍不詳之女子買受之非
    洲尋寶吉時樂彩券1 張，係經偽造為三隻長頸鹿圖案而中獎
    新臺幣（下同）5 千元之「非洲尋寶吉時樂」彩券，竟仍於
    92年5 月14日下午5 時許，在臺北市○○區○○路與青島西
    路口，隱瞞其彩券商身分，持該偽造彩券向另一彩券商甲○
    ○兌換價值1 百元之彩券50張，並承諾給付稅金1 千元，被
    告並在該偽造彩券背面持有人確認處簽署其原名「楊秋子」
    ，且記載「00000000」與被告無關之錯誤電話號碼，以取信
    於甲○○，但甲○○仍認懷疑該張彩券有異，拒絕當場兌換
    ，而持該張彩券向臺北市政府警察局中正第一分局報警處理
    ，始查悉上情，因認被告涉有刑法第201 條第2 項行使偽造
    有價證券罪嫌。
二、按犯罪事實應依證據認定之，無證據不得認定犯罪事實，又
    不能證明被告犯罪者，應諭知無罪之判決，刑事訴訟法第15
    4條第2項、第301條第1項分別定有明文。又認定犯罪事實所
    憑之證據，雖不以直接證據為限，間接證據亦包括在內，然
    而無論直接證據或間接證據，其為訴訟上之證明，須於通常
    一般之人均不致有所懷疑，而得確信其為真實之程度者，始
    得據為有罪之認定，倘其證明尚未達到此一程度，而有合理
    之懷疑存在而無從使事實審法院得有罪之確信時，即應由法
    院為諭知被告無罪之判決，最高法院著有76年臺上字第4986
    號判例可資參照。因之，認定犯罪事實應依證據，為刑事訴
    訟法所明定，故被告否認犯罪事實所持之辯解，縱屬不能成
    立，仍非有積極證據足以證明其犯罪行為，不能遽為有罪之
    認定，最高法院30年上字第1831號亦闡釋甚明。
三、訊據被告固不否認於上開時、地持扣案「非洲尋寶吉時樂」
    彩券1張向甲○○兌換之事實，惟堅決否認有何行使偽造有
    價證券之故意，辯稱：(一)扣案彩券幾可亂真，伊不知彩券係
    偽造；(二)伊患有躁鬱症，對於事理判斷能力甚低，伊遭姓名
    年籍不詳之女子詐騙2千元現金與20張1百元彩券，否則不會
    持向甲○○兌換現金及彩券，伊無行使偽造有價證券之犯意
    ；(三)伊並未向甲○○要求換彩券50張，係要求換2 千元及兌
    換20張1 百元之彩券，甲○○陳述不實。而公訴意旨認被告
    涉犯行使偽造有價證券罪嫌，無非係以被告供述收受並行使
    扣案彩券之經過、證人甲○○證述被告向其兌換彩券之事實
    及扣案彩券1 張、臺北富邦銀行彩券部函、中華電信公司電
    話資料查詢單等為其論據。經查：
（一）被告於上開時、地持扣案偽造彩券1 張向甲○○請求兌換
      之事實，為被告所自承不諱（見偵緝卷第18頁、原審卷第
      116 頁背面），並據證人甲○○於偵查中具結證述明確（
      見偵緝卷第36至37頁），且扣案彩券1 張經送臺北富邦銀
      行彩券部辨識結果，查詢電腦紀錄得知，彩券編號000-00
      0000-000號之「非洲尋寶吉時樂」彩券，圖案結構僅有 2
      隻長頸鹿，餘為2 隻獅子及大象、斑馬、河馬、猩猩、鱷
      魚各1隻，應係不中獎，但扣案彩券編號000-000000 -000
      號之彩券卻有3 隻長頸鹿，其餘則為獅子、大象、斑馬、
      河馬、猩猩、鱷魚各1 隻，顯與原始結構不符，研判係偽
      造，此經臺北富邦銀行彩券部94年5月26日總彩字第09405
      0A0244號函覆綦詳（見偵字卷第4至5頁），堪以認定被告
      所持以向甲○○兌換之扣案彩券係屬偽造之事實。從而，
      本案爭點在於：被告提出扣案彩券向甲○○兌換時，主觀
      上是否明知該張彩券為偽造，而基於行使偽造有價證券之
      犯意為之。
（二）就扣案彩券之外觀觀察，據證人甲○○證稱：「因為乙○
      ○於銀行下班後才跟我兌換，我無法確認彩券真偽，數額
      也很大，所以我很小心」（見偵緝卷第36頁），是證人甲
      ○○明確表示其無法確認彩券真偽，衡諸證人甲○○本身
      亦為彩券甲類經銷商，有多年販售彩券經驗，仍難純憑肉
      眼辨認該張彩券之真偽，自難遽以事後送鑑結果逕認被告
      當時即已明知扣案彩券係偽造。而證人鄭淑琴即位於臺北
      市○○路24號「期運投注站」負責人亦證稱：「（問：若
      彩券是假的，放進去電腦會如何？）我們經銷商的電腦會
      出現『無法辨識』，我們看到之後，就跟客人講到銀行去
      ，銀行才有機器可以辨識」等情明確（見原審卷第87頁）
      ，可見彩券之真偽雖可經由乙類經銷商配置之電腦作初步
      判讀，但仍未可排除機器判讀故障情形，仍應交由臺北富
      邦銀行之機器作終局辨識，始可確認。且扣案彩券屬「非
      洲尋寶吉時樂」之刮刮樂彩券，其防偽措施簡陋，僅有底
      紋及防護膠膜，易於偽造而難以辨識真偽，觀諸扣案彩券
      之刮獎區底紋及膠膜均正常，實無從單以肉眼判斷其真偽
      。況被告長期罹患情感性精神病，導致認知功能下降，判
      斷及記憶力顯著低於常人，故其容易受騙，短期記憶易有
      障礙，情緒變化快，注意力不容易集中、容易分散等情，
      有馬偕紀念醫院90年11月22日馬院醫精字第0950003851號
      函及臺北市立聯合醫院松德院區96年4 月26日北市醫精字
      第09631470500 號函所附精神鑑定報告書附卷可憑（見原
      審卷第76至81、102至105頁），被告確因輕度精神障礙而
      領有中華民國身心障礙手冊在卷可佐（見偵緝卷第15頁）
      ，是以被告之精神狀況而言，能否辨識扣案彩券之真偽，
      亦非無疑。綜上，單以扣案彩券之外觀觀察，難以遽認被
      告明知扣案彩券為偽造。
（三）且被告辯稱：扣案彩券係一位女性客人拿來向伊兌換，伊
      換給該女子彩券20張及現金2 千元，該女子則給伊20元印
      花稅等情（見偵緝卷第38頁、原審卷第116 頁背面），有
      其在扣案彩券空白處手寫註記「13/5（二）女客中獎4 仟
      」、「5000元」、「而可換彩券。扣印花現金給稅2 拾元
      」等記載可佐，亦與證人鄭淑琴證述：中獎超過5 千元須
      給付印花稅千分之4 等情相符，是被告上開辯解尚非無據
      。至證人甲○○所述雖與被告上開辯解不同，但證人甲○
      ○亦稱：「她說這張彩券中5000元，要換50張，還要補給
      我1000元稅金」（見偵緝卷第36頁），倘被告明知扣案彩
      券為偽造，何以不直接兌換現金，當場銀貨兩訖，逃避追
      查？被告竟要求兌換得以追查編號之彩券，甚至依證人甲
      ○○所言，被告願意自掏腰包給付1 千元稅金於甲○○，
      此與常情顯然有違。亦即，毋論依被告辯解或證人甲○○
      之證述，被告要求兌換彩券而非全部兌換現金之舉，益難
      逕認被告明知扣案彩券係偽造。
（四）公訴意旨雖認被告自己為彩券甲類經銷商，應係明知扣案
      彩券為偽造亟欲脫手，乃持該彩券向其他彩券商兌換（見
      起訴書證據清單編號1 待證事實）。然據證人鄭淑琴證稱
      ：「92年間，我們投注站就有收彩券，我們從機器裡面去
      檢查，機器就會直接跑出獎金數額，我們獎金就給人家，
      超過2千元以上就不可能在彩券站換，因為超2千元以上要
      收千分之4 的印花稅，投注站不能收，都要到臺北銀行（
      現在是富邦銀行）」等語明確（見原審卷第85頁），則被
      告欲於下午5 時許兌換彩券，但因銀行已下班，且投注站
      無法兌換2 千元以上彩券，乃轉向同為甲類經銷商之甲○
      ○兌換，亦無悖於常情。況查被告在扣案彩券背面「持有
      人確認處」欄位內書寫「00000000號」、「楊秋子」並按
      捺指印1 枚，而其中阿拉伯數字「3」係由「2」塗改而成
      ，有該紙彩券扣案可證。此據證人甲○○證述：「乙○○
      交給我彩券時已經有這些字，持有人欄寫的可能是她的名
      字與電話」等情（見偵緝卷第36頁），可見被告提出彩券
      向甲○○兌換之前，即已主動留下上開姓名、電話資料，
      非因甲○○要求始為之。對照被告於92年5 月14日時之姓
      名確為「楊秋子」無誤，嗣於92年9月8日、11月11日始先
      後改名為「楊生康」、「乙○○」，有被告之個人戶籍資
      料查詢結果附卷足考（見偵字卷第17頁），倘被告明知彩
      券係偽造，大可將該欄空白，豈會於行使時留下自己真實
      姓名。至被告在扣案彩券背面所寫電話號碼「00000000」
      或塗改前之「00000000」均非被告或其家人所使用，固有
      中華電信（固網市話）資料查詢2 份在卷可稽（見偵緝卷
      第30至31頁），但當時被告家中使用之電話為00000000、
      00000000號，為被告所自承（見偵緝卷第38頁），參諸上
      述被告患有精神性疾病而影響其記憶能力等情，被告不無
      可能將家中電話號碼「00000000」錯置為「00000000」或
      錯記為「00000000」，自難僅憑此誤記之電話號碼逕予推
      認被告明知扣案彩券為偽造。
（五）至證人甲○○於偵查中證述：「我向她表示彩券是假的我
      要報警，她跟我說請我還給她，她要請我吃飯」（見偵緝
      卷第37頁），而被告則辯稱：「是因為楊〔指甲○○〕說
      彩券之假的，我要拿200元給她，楊要求1000元我沒有答
      應，於是她就去報警」（見偵緝卷第38頁），二人所述情
      節歧異，但毋論何者為真，此乃被告向甲○○提出扣案彩
      券後，甲○○質疑彩券真偽所生之後續處理情形，被告因
      甲○○懷疑始生害怕遭法辦之心理，要求甲○○退還彩券
      ，亦屬人情之常，自難據以推論被告於提出扣案彩券之初
      ，即知扣案彩券為偽造。
五、綜上所述，扣案彩券既難逕以肉眼分辨其真偽，而被告之辯
    解亦非全然無據，且被告患有情感性躁鬱症影響其記憶能力
    、判斷能力，自難僅憑被告於銀行下班後、持向甲○○兌換
    彩券、在彩券背面記載錯誤電話號碼、要求甲○○退還彩券
    等節，遽予推認被告明知扣案採券為偽造而仍持以行使。此
    外，復查無其他積極證據足認被告明知扣案彩券為偽造，則
    被告是否涉有行使偽造有價證券之犯行，非無合理可疑，尚
    無使本院得有罪心證之確信，揆諸首開法律規定及最高法院
    判例意旨，自應為有利於被告之判斷，諭知其無罪之判決。
    原審同此認定，認被告犯罪不能證明，依法為無罪之諭知，
    經核並無不合。
六、檢察官上訴意旨略以：「若被告向甲○○兌換彩券之目的係
    缺錢看病，被告為何在同日要接受姓名年籍不詳之人兌換中
    獎彩券而將身上現金兌換予他人後，再向甲○○兌換？且被
    告平日販售彩券地點係臺北車站，其向甲○○兌換彩券之地
    點係在臺北市○○路、青島西路口之臺北銀行城中分行前，
    若被告真因缺乏現金看病，何不於收受該彩券後，於同日 3
    時30分前，至距臺北車站不遠處之臺北銀行城中分行兌換現
    金，顯然被告明知該彩券係偽造。又證人甲○○自警詢至偵
    查中均證稱『他說這張彩券中5千元，要換50 張，還要補給
    我1 千元之現金』，與被告所辯不同，而被告所辯既有上開
    不合理之處，且證人甲○○與被告既不相識，亦無宿怨，自
    無捏造情節以構陷被告之理，自以證人甲○○所述較可採。
    況當時證人甲○○已懷疑該彩券係屬偽造，而同為彩券販賣
    商之被告應有能力辨識扣案彩券與一般彩券不同，且證人鄭
    淑琴之證述僅係單純就若有人持中獎彩券兌換時如何辨識，
    及若機器出現無法辦識時，應如何處理，原判決竟引為對被
    告無法依肉眼辨識之依據，顯有違誤」等語。經查：姓名年
    籍不詳女子向被告兌換中獎彩券時，已近銀行結束營業之時
    間，且被告得現賺1 張彩券10元差價之利潤（見偵查卷第18
    頁），故被告遂接受該名女子之兌換，自非無據。嗣後被告
    因生意清淡，致其身上現金不足，且當時已逾銀行營業時間
    ，故轉而向證人甲○○兌換中獎彩券，以換得現金，亦合常
    情，是檢察官上揭所指，難為被告不利之認定。又證人甲○
    ○雖證稱：「他說這張彩券中5 千元，要換50張，還要補給
    我1 千元之現金」，此不惟與被告所辯不同，且被告若明知
    該彩券係屬偽造，又豈會要求全額兌換得以追查編號之彩券
    ，亦不符常情。況同為彩券販賣商之證人甲○○依肉眼辨識
    僅係懷疑亦無法確認該彩券係偽造，又何能要求被告有能力
    確認該彩券之真偽，再證人鄭淑琴於原審所證述之彩券真偽
    之辨識流程，亦不足為被告不利之認定。檢察官上訴意旨，
    核均無理由，應予駁回。
七、至扣案彩券1 張雖屬偽造，已如前述，但沒收為從刑之一種
    ，依主從不可分原則，應附隨於主刑而同時宣告之，除有罪
    ，免刑等判決，於裁判時併宣告外，如諭知無罪之判決，既
    無主刑，從刑亦無所附麗，故扣案之違禁物，應另依刑法第
    40條第1 項但書規定，另由檢察官聲請單獨宣告沒收，最高
    法院著有78年臺非字第72號判例可參。據此，本案扣案之偽
    造彩券1 張即不於本案宣告沒收，應由檢察官另為適法之處
    理，附此說明。
據上論斷，應依刑事訴訟法第368條，判決如主文。
本案經檢察官劉文水到庭執行職務
中　　華　　民　　國　　96　　年　　10　　月　　4 　　日
　　　　　　　　　刑事第十二庭  審判長法　官  蔡永昌
　　　　　　　　　　　　　　　　　    法　官  施俊堯
　　　　　　　 　 　　　　　　　　　　法　官  王梅英
以上正本證明與原本無異。
檢察官如不服本判決，應於收受送達後十日內向本院提出上訴書
狀，其未敘述上訴之理由者並得於提起上訴後十日內向本院補提
理由書（均須按他造當事人之人數附繕本）。
被告不得上訴。
                                      書記官  顧哲瑜
中　　華　　民　　國　　96　　年　　10　　月　　8 　　日
